臺灣高等法院高雄分院民事判決
110年度上易字第106號
上  訴  人  裕融企業股份有限公司

法定代理人  嚴陳莉蓮
訴訟代理人  季佩芃律師
被上訴人    泰創工程股份有限公司

法定代理人  陳萬富  
訴訟代理人  蔡侑芳律師
被上訴人    簡秋央  

            黃銘傳  
上  一  人
訴訟代理人  吳麗珠律師
上列當事人間分配表異議之訴事件，上訴人對於民國110年1月29
日臺灣橋頭地方法院108年度訴字第629號第一審判決提起上訴，
本院於111年4月27日言詞辯論終結，判決如下：
    主  文
原判決關於駁回上訴人後開第二項之訴部分，及訴訟費用之裁判
均廢棄。
上開廢棄部分，原法院一０七年度司執字第三六八五四號強制執
行事件於民國一０八年三月四日製作之分配表，其中次序十四所
列被上訴人泰創工程股份有限公司債權原本（本金）新臺幣參佰
萬元之違約金利率超過年利率百分之九部分，及其中次序十五所
列被上訴人簡秋央債權原本（本金）新臺幣玖拾陸萬元之違約金
利率超過年利率百分之九部分，暨其中次序十一所列自國庫代被
上訴人黃銘傳扣繳執行費超過新臺幣捌仟元部分、次序十六所列
被上訴人黃銘傳債權原本（本金）超過新臺幣壹佰萬元部分，均
應予剔除，不列入分配。
其餘上訴駁回。
第一、二審訴訟費用由被上訴人泰創工程股份有限公司負擔百分
之十八，由被上訴人簡秋央負擔百分之六，由被上訴人黃銘傳負
擔百分之一，餘由上訴人負擔。
    事實及理由
一、上訴人主張：訴外人陳楓之前向上訴人申貸汽車貸款，尚有
    新臺幣（下同）612,740元，及自民國107年3月22日起至清
    償日止，按年息20%計算之利息，未為清償，上訴人聲請強
    制執行陳楓之所有坐落高雄市○○區○○段000○00地號土地及同
    段OOO建號建物（含未保存登記建物部分，下合稱系爭房地
    ），嗣併入原法院107年度司執字第36854號強制執行事件（
    下稱系爭執行事件）。陳楓之雖於105年3月4日，以系爭房
    地設定擔保債權總金額500萬元、擔保債權種類及範圍為105
    年3月3日之金錢借貸、清償日為105年6月2日、違約金按每
    百元每日1角計算之之普通抵押權予被上訴人泰創工程股份
    有限公司（下稱泰創公司、A抵押權），復先後於106年8月3
    日以系爭房地設定擔保債權總金額96萬元之普通抵押權予被
    上訴人簡秋央（下稱B抵押權）、於107年3月13日以系爭房
    地設定擔保債權總金額110萬元之普通抵押權予被上訴人黃
    銘傳（下稱C抵押權），然A、B、C抵押權所擔保之債權均不
    存在，縱認A、B抵押權所擔保之債權存在，泰創公司、簡秋
    央與陳楓之約定按每百元每日1角計算違約金，對陳楓之顯
    失公平，上訴人得代位陳楓之請求酌減違約金為1元。原法
    院於108年3月4日就系爭房地拍賣所得價金製作，定期於同
    年4月11日實行分配之分配表（下稱系爭分配表），就泰創
    公司列為次序6之代扣繳執行費金額24,000元、次序14之第
    三順位抵押權分配金額4,589,589元，及簡秋央列為次序7之
    代扣繳執行費金額7,680元、次序15之第四順位抵押權分配
    金額1,391,040元，暨黃銘傳列為次序11之代扣繳執行費金
    額8,800元、次序16之第五順位抵押權分配金額552,134元，
    均應剔除，不得列入分配，爰依強制執行法第41條規定提起
    本訴，並聲明求為命將系爭分配表所示次序6、7、11、14、
    15、16之分配金額均予剔除之判決。
二、被上訴人之答辯：
  ㈠泰創公司則以：陳楓之於105年2月間即口頭向其借款，雙方
    於105年3月1日約定借款300萬元，並由陳楓之以系爭房地設
    定抵押權作為擔保，其原預計於A抵押權設定完畢後放款，
    但陳楓之要求先行交付150萬元，雙方遂於105年3月1日簽立
    借款協議，並約定借款期間以年利率5%計算之利息後，由陳
    楓之簽立本票乙紙，其旋於當日下午匯款150萬元予陳楓之
    ，嗣A抵押權設定後，雙方復於105年3月4日簽立借款協議，
    並約定借款期間以年利率5%計算之利息後，由陳楓之簽立本
    票乙紙，其則於當日下午匯款150萬元予陳楓之，故A抵押權
    所擔保之債權確實存在。又其與陳楓之就上開借款約定違約
    金以每百元每日1角計算（即俗稱之一分利），已較民間常
    見之兩分利或三分利為低，且其於陳報債權額時，降為以年
    利率20%計算，自無過高而須酌減情事等語。
  ㈡簡秋央則以：陳楓之原向其借款80萬元，並同意以系爭房地
    設定抵押權予其作為借款之擔保，因其設定之擔保金額為96
    萬元，雙方遂將借款金額提高為96萬元，其中20萬元以現金
    交付，其餘76萬元則匯至陳楓之帳戶。又其與陳楓之約定上
    開借款之違約金以每百元每日1角計算，即每日違約金960元
    ，與法相符等語。
　㈢黃銘傳則以：陳楓之於107年3月12日向其借款100萬元，並以
    系爭房地設定第5順位擔保債權總金額110萬元之普通抵押權
    予其，其已交付發票日107年3月12日、面額100萬元之支票
    乙紙予陳楓之，經陳楓之於同日提示兌領，其與陳楓之間抵
    押債權確實存在等語。
三、原審判決上訴人全部敗訴，上訴人提起上訴，其上訴聲明：
    ㈠原判決廢棄；㈡系爭分配表中，泰創公司於次序6之扣繳執
    行費金額24,000元、次序14之分配金額4,589,589元，及簡
    秋央於次序7之扣繳執行費金額7,680元、次序15之分配金額
    1,391,040元，暨黃銘傳於次序11之扣繳執行費金額8,800元
    、次序16之分配金額552,134元，均應予剔除。被上訴人均
    答辯聲明：上訴駁回。
四、兩造不爭執事項：
  ㈠系爭房地為陳楓之所有，經原法院以系爭執行事件強制執行
    ，已於108年1月15日拍定，原法院於同年3月4日製作系爭分
    配表，定於同年4月11日實行分配。
  ㈡陳楓之於106年8月3日以系爭房地設定普通抵押權96萬元予簡
    秋央，為擔保陳楓之於106年8月2日之消費借貸，借款利率
    按年利率5%計算，並約定以每百元每日1角計算違約金（即B
    抵押權）。
  ㈢陳楓之於107年3月12日以系爭房地設定110萬元普通抵押權予
    黃銘傳，用以擔保陳楓之與黃銘傳間於107年3月12日向黃銘
    傳消費借貸（即C抵押權）。
五、本件之爭點為：㈠A、B、C抵押權所擔保之債權是否存在？㈡A
    、B抵押權所擔保債權約定之違約金是否過高？如應酌減，
    酌減至何數額為適當？茲分述本院之判斷如下：
  ㈠上訴人主張A抵押權所擔保之債權為泰創公司與陳楓之間105
    年3月3日之金錢借貸，泰創公司與陳楓之間105年3月1日、3
    月4日借款協議所載債權非A抵押權所擔保之債權，泰創公司
    以系爭分配表次序14受分配金額及次序6代扣繳執行費金額
    應全數剔除等情，為泰創公司否認，並以上開情詞置辯。經
    查：
　　⒈按稱普通抵押權者，謂債權人對於債務人或第三人不移轉
      占有而供其債權擔保之不動產，得就該不動產賣得價金優
      先受償之權。其成立從屬性固不以抵押權成立時即有所擔
      保債權存在為必要（實行抵押權時，則必需有所擔保之債
      權存在），然基於抵押權擔保債權之特定原則，其擔保債
      權必須特定；至最高限額抵押權則係債權人對債務人一定
      範圍內之不特定債權，預定一最高限額，由債務人或第三
      人提供不動產予以擔保之抵押權。是最高限額抵押權擔保
      者為債權人對於債務人一定範圍內之不特定債權，與普通
      抵押權所擔保者為特定債權迥異。債權之不特定與債權額
      之不特定不同，於判斷該當於何種抵押權擔保債權時應加
      以區別，倘債權特定僅債權額不確定者，仍得設定普通抵
      押權擔保之。又普通抵押權固得擔保將來債權，惟普通抵
      押權之從屬性係指從屬於擔保債權，並非從屬於該債權所
      由生之基本契約或法律關係，故其所擔保之將來債權仍應
      限於特定債權，此與最高限額抵押權實係擔保不特定債權
      ，而非特定之各個債權，有其根本之不同。而債權之種類
      、金額及債務人，乃為特定債權之最基本要素，此亦構成
      普通抵押權之內容，可據為判斷是否該當普通抵押權擔保
      標的之特定債權。本件A抵押權為普通抵押權，為兩造所
      不爭執，則其設定時債權須已屬特定債權，方為抵押權擔
      保效力所及，而判斷債權是否已屬特定債權，應依個案情
      形審視債權之種類、金額及債務人等債權基本構成要件是
      否業經約定。
    ⒉泰創公司就其借款300萬元予陳楓之，並先後於105年3月1
      日、同年3月4日各匯款150萬元予陳楓之一節，業據提出
      借款協議、陳楓之簽立之本票、玉山銀行帳戶交易付款資
      料、匯款申請書為證（原審審訴卷第215至221、235、237
      頁）；又陳楓之向泰創公司借款及設定A抵押權經過，業
      據證人陳楓之於原審到庭證稱：伊於105年2月間向泰創公
      司借款週轉，雙方於105年3月1日在台北公司商討借款事
      宜，泰創公司同意借款300萬元，由伊提供系爭房地設定
      抵押權擔保，因伊當日未帶系爭房地權狀到場，又急著用
      錢，遂要求泰創公司當日先給付150萬元，等伊回高雄拿
      系爭房地權狀設定抵押後再給付其餘150萬元，泰創公司
      於105年3月1日先匯150萬元予伊，同年3月3日設定A抵押
      權，泰創公司於同年3月4日復匯款150萬元予伊，伊有簽
      立借款協議及本票予泰創公司，當初代書表示因為有利息
      及違約金的問題，所以A抵押權擔保債權額登載為500萬元
      等語明確（原審訴卷160、162、168至174頁），是泰創公
      司抗辯其與陳楓之間於105年3月1日即達成300萬元金錢借
      貸合意，並約明設定A抵押權以為擔保，其已於105年3月1
      日、3月4日各交付借款150萬元予陳楓之等情，堪認屬實
      。
　　⒊泰創公司與陳楓之既於105年3月1日即達成借貸300萬元及
      設定抵押權擔保之合意，僅因陳楓之急需現款，泰創公司
      遂於A抵押權設定前之105年3月1日先行給付150萬元，嗣A
      抵押權設定登記翌日再行給付150萬元，雙方並於給付借
      款日分別簽立借款協議書，足見泰創公司抗辯其與陳楓之
      間，就A抵押權所擔保之債權已特定為該抵押權設定前後
      成立金額共計300萬元之消費借貸契約等語，非無憑據。
      又A抵押權設定日為105年3月3日，抵押權設定契約書記載
      所擔保者為金錢借貸債權、擔保總金額為500萬元，對照
      泰創公司與陳楓之間上開2筆款項均屬金錢借貸款項，給
      付日分別為A抵押權設定前2日、設定後翌日，消費借貸契
      約成立日期與A抵押權設定日期相近，且於A抵押權設定前
      後，泰創公司與陳楓之間僅有上開2筆款項之交付，有泰
      創公司提出之玉山銀行交易付款資料、匯款申請書為憑（
      原審審訴卷第335至343頁），益足徵泰創公司抗辯其於設
      定A抵押權時，誤將抵押權設定日填載為借款日期，實則A
      抵押權所擔保之債權為上開2筆共計300萬元之借貸款項等
      語，應堪採信。是以，泰創公司於105年3月1日、3月4日
      給付予陳楓之共計300萬元之款項，為設定A抵押權時陳楓
      之確定向泰創公司借貸之款項，屬特定債權，為A抵押權
      擔保範圍等情，堪予認定，上訴人主張上開2筆款項非A抵
      押權擔保之債權，A抵押權無擔保債權存在，系爭分配表
      次序6、14之分配款應全數剔除，不得列入分配云云，委
      無足採。
  ㈡上訴人復主張簡秋央、黃銘傳與陳楓之間均無消費借貸關係
    存在，故B、C抵押權均無擔保債權存在，簡秋央以系爭分配
    表次序15受分配金額及次序7代扣繳執行費金額，暨黃銘傳
    以系爭分配表次序16受分配金額及次序11代扣繳執行費金額
    ，均應全數剔除等情，亦為簡秋央、黃銘傳否認，並分別以
    上開情詞置辯。經查：
　　⒈陳楓之向簡秋央借款及設定B抵押權之經過，業據證人陳楓
      之於原審證稱：伊於106年8月2日至簡秋央住處借款，原
      本要借80萬元，本票也寫好80萬元，但簡秋央所設定之抵
      押權擔保金額為96萬元，伊覺得不妥，就拜託簡秋央借足
      96萬元，簡秋央有同意，簡秋央原本要將款項全數匯至伊
      銀行帳戶，但因工人已將2、3天沒領錢，伊急需近20萬元
      發放工資，遂要求簡秋央先給20萬元現金，其餘76萬元匯
      至伊帳戶，伊有再簽發1張16萬元之本票予簡秋央等語明
      確（原審訴卷第166、168、174頁），與簡秋央所述借款
      情節互核相符，並有陳楓之出具之簽收證明書、高雄銀行
      入戶電匯匯款申請書代收入傳票及陳楓之簽發之本票2紙
      在卷可佐（原審審訴卷第131、133頁、系爭執行事件之參
      與分配卷），是簡秋央抗辯其對陳楓之有96萬元之借款債
      權，雙方並合意設定B抵押權擔保等情，堪予採信。上訴
      人徒以本票不足以證明簡秋央與陳楓之間有借款債權存在
      ，簡秋央未證明已交付借款，主張B抵押權無擔保債權存
      在，簡秋央以系爭分配表次序15受分配金額及次序7代扣
      繳執行費金額應全數剔除云云，自無足採。
　　⒉另陳楓之向黃銘傳借款及設定C抵押權之經過，業據證人陳
      楓之於原審證稱：伊於107年3月12日至世華當鋪向黃銘傳
      借款100萬元，並以系爭房地設定C抵押權予黃銘傳，因為
      怕伊無法給付利息、違約金，所以設定擔保金額110萬元
      ，黃銘傳交付其配偶吳明玉簽發、票面金額100萬元之支
      票予伊，伊拿到陽信銀行小港分行兌現等語明確（原審訴
      卷第162至166、176頁），核與黃銘傳所述借款經過一致
      ，並有吳明玉簽發之上開支票、陽信銀行匯款申請書及吳
      明玉身分證影本在卷可佐（原審審訴卷第189頁、訴卷第5
      6頁），黃銘傳雖交付其配偶吳明玉簽發之支票供陳楓之
      兌現領款，惟吳明玉係以交付而轉讓票據，黃銘傳受讓後
      再轉讓與陳楓之，足認黃銘傳抗辯其有借款100萬元予陳
      楓之，雙方合意設定C抵押權擔保等語屬實，堪可採信。
      然系爭分配表所載次序16之第五順位抵押權所擔保債權原
      本為110萬元，次序11所列代扣繳黃銘傳執行費金額為8,8
      00元，亦係以債權原本110萬元計算，與C抵押權所擔保之
      債權本金為100萬元不符，是系爭分配表次序11所列代扣
      繳黃銘傳執行費應更正為8,000元，次序16之第五順位抵
      押權債權原本應更正為100萬元，超過上開部分均應剔除
      ，不得列入分配。
　㈢上訴人另主張泰創公司、簡秋央與陳楓之約定A、B抵押權所
    擔保之違約金按每百元每日1角計算，對陳楓之顯失公平，
    上訴人得代位陳楓之請求酌減違約金為1元，泰創公司、簡
    秋央於系爭分配表受分配超過1元之違約金均應予剔除等情
    ，亦為泰創公司、簡秋央否認。經查：
    ⒈按債務人怠於行使其權利時，債權人因保全債權，得以自
      己之名義，行使其權利，民法第242條前段定有明文。此
      項代位權行使之範圍，凡以權利之保存或實行為目的之一
      切審判上或審判外之行為，諸如假扣押、假處分、聲請強
      制執行、實行擔保權、催告、提起訴訟等，債權人皆得代
      位行使，是以，違約金過高之抗辯權，亦得由債權人代位
      行使。上訴人為陳楓之之債權人，亦為系爭執行事件之執
      行債權人，陳楓之就系爭分配表所載A、B抵押權之違約金
      計算未曾聲明異議，業據本院核閱系爭執行事件卷無訛，
      足見陳楓之有怠於行使其違約金過高之抗辯權之情形，則
      上訴人代位行使之，於法有據。
　　⒉次按當事人得約定債務人不履行債務時，應支付違約金；
      違約金除當事人另有訂定外，視為因不履行而生損害之賠
      償總額，其約定如債務人不於適當時期或不依適當方法履
      行債務時，即須支付違約金者，債權人除得請求履行債務
      外，違約金視為因不於適當時期或不依適當方法履行債務
      所生損害之賠償總額，為民法第250條所明定。可見違約
      金以損害賠償總額之預定為原則，至於懲罰性違約金則須
      以當事人間有特別訂定為限，始足當之。本件A、B抵押權
      所擔保之債權均為借款債權，並無利息、遲延利息之約定
      ，僅於違約金部分記載「按每百元每日壹角計算違約金」
      、「逾期清償按每百元每日以壹角計算」，有土地登記申
      請書在卷可佐（原審審訴卷第88、115頁），其上既無任
      何與「懲罰性」相關之文字，該等違約金之約定應視為損
      害賠償總額之預定，非懲罰性違約金。
　　⒊又約定之違約金過高者，法院得減至相當之數額，民法第2
      52條定有明文。而關於損害賠償之額數，在當事人間雖不
      妨於事前預為約定，然其所約定之額數，如果與實際損害
      顯相懸殊者，法院自得以當事人實際上所受損失為標準，
      酌予核減。再者，當事人約定之違約金是否過高，須依一
      般客觀事實，社會經濟狀況，當事人所受損害情形及債務
      人如能依約履行時，債權人可享受之一切利益為衡量標準
      ，而債務人已為一部履行者，亦得比照債權人所受利益減
      少其數額，倘違約金係屬損害賠償總額預定之性質者，尤
      應衡酌債權人實際上所受之積極損害及消極損害，以決定
      其約定之違約金是否過高。本院審酌A、B抵押權所擔保債
      權之違約金約定係以逾期每百元每日1角計算，換算為年
      利率36.5%，明顯超過民法第205條所規定法定利率最高限
      制之年利率16%，且該違約金係逾清償日後按日計算，並
      無上限，隨時間增長將累積鉅額違約金，對陳楓之顯失公
      平，加以泰創公司、簡秋央對陳楓之的借款債權為有擔保
      之債權，均因抵押權之設定可獲得相當之擔保，依系爭執
      行事件分配結果，泰創公司、簡秋央之借款本金均已全額
      受償，有系爭分配表在卷可稽（原審審訴卷第29至33頁）
      ，可見其等債權已獲相當程度之滿足，而上開違約金之性
      質既屬損害賠償總額預定性之違約金，目的即在賠償陳楓
      之逾期未清償對泰創公司、簡秋央所造成之損害，就一般
      客觀情狀而言，為其等不能及時利用本金存、放款或投資
      、運用所得之損害，再參酌現今社會經濟整體環境狀況，
      本院認上開違約金約定過高，應酌減至按年利率9%計算為
      適當。是系爭分配表上所載次序14次序之第三順位抵押權
      、次序15之第四順位抵押權之違約金，均應更正為按年利
      率9%計算，超過按年利率9%計算部分，均應剔除，不得列
      入分配。
六、綜上所述，上訴人依強制執行法第41條第1項規定提起分配
    表異議之訴，請求將系爭分配表次序14、15所列違約金之利
    率於超過年利率9%部分剔除，不列入分配，及請求將次序11
    代扣繳黃銘傳執行費超過8,000元部分、次序16之第五順位
    抵押權債權原本超過100萬元部分，予以剔除，不列入分配
    ，為有理由，應予准許，逾此範圍之請求，為無理由，應予
    駁回。原審就上開應准許部分，為上訴人敗訴之判決，尚有
    未洽，上訴意旨指摘原判決此部分不當，求予廢棄改判，為
    有理由，爰將此部分廢棄，改判如主文第2項所示。至原判
    決就上開不應准許部分，為上訴人敗訴之判決，核無違誤，
    上訴意旨指摘原判決此部分不當，為無理由，應予駁回。本
    件事證已臻明確，兩造其餘之攻擊或防禦方法及所用之證據
    ，經本院斟酌後，認為均不足以影響本判決之結果，爰不逐
    一論列，附此敘明。
七、據上論結，本件上訴為一部有理由、一部無理由，爰判決如
    主文。
中　　華　　民　　國　　111 　年　　5 　　月　　25　　日
                            民事第六庭   
                                審判長法  官  魏式璧
                                      法  官  賴文姍
                                      法  官  黃悅璇
以上正本證明與原本無異。
本件不得上訴。
中　　華　　民　　國　　111 　年　　5 　　月　　25　　日
                                      書記官  黃楠婷